臺灣基隆地方法院刑事判決　　　　　　　 95年度易字第572號
公　訴　人　臺灣基隆地方法院檢察署檢察官
被　　　告　戊○○
選任辯護人　林達傑律師
上列被告因妨害名譽案件，經檢察官提起公訴（95年度偵字第
1790號），本院判決如下：
    主  文
戊○○無罪。
    理  由
一、公訴意旨略以：被告戊○○（另涉公然侮辱及誹謗罪部分，
    另經臺灣基隆地方法院檢察署檢察官為不起訴處分）係丁○
    ○○之媳婦，意圖散佈於眾，於民國95年9月6日下午3時35
    分許，在丁○○○位於基隆市○○○路1巷3號1樓門口公眾
    行經並得見聞之處所，用力拍打鐵門，並以閩南語大聲指摘
    丁○○○：「妳是不是要看妳兒子（按指戊○○之夫張慶旺
    ）死」、「妳要害死妳自己的兒子」、「妳自己的兒子要害
    死他嗎」、「妳今天就是要害死他的命」等詆毀貶抑丁○○
    ○之事項，足使一般人以為丁○○○狠心害子，足生損害於
    丁○○○之名譽，案經被害人丁○○○告訴偵辦，因認被告
    所為，涉犯刑法第310條第1項之誹謗罪嫌。
二、按犯罪事實應依證據認定之，無證據不得認定犯罪事實；不
    能證明被告犯罪者，應諭知無罪之判決，刑事訴訟法第154
    條第2項、第301條第1項分別定有明文；而事實之認定，應
    憑證據，如未能發現相當證據，或證據不足以證明，自不能
    以推測或擬制之方法，為裁判基礎；倘積極證據不足為不利
    於被告事實之認定，即應為有利於被告之認定，更不必有何
    有利之證據（最高法院40年臺上字第86號、30年上字第816
    號判例意旨參照）。
四、公訴意旨認被告涉有上揭罪嫌，無非係以告訴人丁○○○提
    出之錄音帶，經臺灣基隆地方法院檢察署檢察官勘驗結果，
    發現被告非但確實有指摘上開言語，且被告於錄音帶末尾並
    有以閩南語稱：「我來乎歐巴桑給別人講」之語，且據告訴
    人丁○○○於偵查中指述綦詳，足認被告當時確有將上開詆
    毀性事項予以傳播披露於眾之意，顯有散佈於眾之意圖，為
    其主要論據。訊據被告固坦承於上開時、地有對告訴人丁○
    ○○說：「妳是不是要看妳兒子（指戊○○之夫張慶旺）死
    」、「妳要害死妳自己的兒子」、「妳自己的兒子要害死他
    嗎」、「妳今天就是要害死他的命」等語，然辯稱：「伊當
    時因為先生（張慶旺）積欠地下錢莊錢遭追債，想省每月房
    租6000元給先生去還債，伊去乞求婆婆丁○○○能夠借房子
    的3或4樓給我們住，沒有要誹謗的意思」等語。
五、經查：
  (一)證人丁○○○到院證稱：「95年9月6日當天我人在住處2樓
    ，被告在1樓大門外，就聽到被告的聲音，後來有聽到被告
    對我說『你要害死你自己的兒子』」等語，證人乙○○即告
    訴人之子亦證稱：「當天聽到被告在撞門就出來看，被告說
    他先生被地下錢莊追債，追到逼死他，有聽到被告說『你是
    要看你兒子死』等話，被告當時音量很大。」等語（均見本
    院96年1月18日審判筆錄），核與被告自白其有在現場對證
    人丁○○○說：「妳是不是要看妳兒子死」、「妳要害死妳
    自己的兒子」、「妳自己的兒子要害死他嗎」、「妳今天就
    是要害死他的命」等節相符，堪認被告此部分之自白與事實
    相符，可以採信。
  (二)本院於96年1月12日當庭勘驗被告提出之本案95年9月6日下
    午3時35分許被告與告訴人爭執之錄音帶，內容為：「拜託
    一下！今日不是說要你養我的小孩，你也知道！地下手段很
    殘忍！昨天電視你沒有看到嗎？計程車跳海自殺的很多，你
    那麼殘忍！不幫忙，你不幫忙沒關係，妳房子借我們住，房
    子閒著放在養蚊子，我們房租繳不出來，在外面的日子難過
    ，房東又要趕我們出去，妳房子又不借我們住，你說我們又
    沒養妳，我們不對！你房子分借我們住，妳寧願放著養蚊子
    ，妳也信佛嘛！妳不幫忙你兒子，要讓你兒子死嘛？你要疼
    誰是你自由，妳不要害死他嘛！他今日就是沒路可走，他才
    會來求你，你也知道他也很愛面子，朋友去年死！他欠朋友
    的錢，朋友的兒子向他討錢，他沒辦法，要求妳（母親）幫
    忙，妳也不肯幫忙，他只好向地下錢莊借錢他也不跟我這妻
    子商量！地下錢莊都是吸他的血，妳不肯幫忙一下，他笨！
    這個笨兒子，也是你生的，他賺錢賺得少，今日時機也很不
    好，計程車出事的很多，妳不幫忙，妳心那麼殘忍！妳要讓
    親戚笑妳自己生的兒子不幫忙，要讓他死！今日剛好親戚阿
    叔來看到，妳不幫忙他，妳不幫忙他沒關係，家分給他住，
    小兒子妳那麼疼他，給他住一樓，你就不能三、四樓放著養
    蚊子，借我們住，妳母親要做到那麼殘忍嗎？不能商量一下
    嗎？妳今日想想看！我們信佛的，救一個人及害死一個人，
    罪惡輕重差很多，妳何必這樣？尤其救又是救你的兒子，又
    不是救別人，妳這樣不幫忙他！.... （台語）」，有本院
    刑事勘驗筆錄在卷可參，顯然被告當時係登門哀求告訴人能
    將家中的空屋借予被告之夫即告訴人之子張慶旺居住，雖然
    於被告之連續陳述中有提及「要讓自己的兒子死」、「要害
    死自己的兒子」等語，但其語意應係情急之下，比擬告訴人
    若不伸出援手，無異見死不救而害死自己的兒子之意。
  (三)且依證人丙○○即被告之女到院證稱：「當天我與媽媽（被
    告）一起去我阿嬤（丁○○○）家，媽媽敲阿嬤家的門，很
    久以後叔叔（乙○○）從1樓的店裡出來與我母親在說話，
    後來三叔公走過來，阿嬤就從樓上走下來，然後媽媽就求阿
    嬤借我們房子住，因為我們欠房東房租，房東要我們搬家，
    所以我們才去找阿嬤，阿嬤不願意，講到一半，叔叔就要拉
    阿嬤進屋，媽媽當時要與阿嬤講話而阻止，叔叔為了不讓阿
    嬤與媽媽講話就將媽媽拉倒在地上，媽媽就站起來在店面的
    鐵門那邊門口與阿嬤繼續講話。爸爸（張慶旺）是開計程車
    的，因為爸爸向地下錢莊借錢，地下錢莊將他的車子拿走，
    爸爸就租計程車來開，我曾經遇過地下錢莊的人到家裡來過
    ，當時家裡沒有大人（媽媽去上班，爸爸躲起來），那人就
    跟我講『你爸爸欠我錢，你要跟你爸爸說欠的錢要趕快還，
    不然的話就要派人去找他，叫他不要躲起來，如果抓到他的
    話，欠的錢一定加倍』，那個人的語氣很兇，說完就走」等
    語，顯然案發當時被告家庭經濟困難，遭到地下錢莊追債，
    被告為面臨困境之配偶，前往告訴人住處求援，在告訴人下
    樓後始有上開對話內容。
  (四)按刑法第310條誹謗罪之成立，以行為人主觀上具有毀損他
    人名譽之不法意圖為必要，且所指摘傳述者為「事實」，若
    係「主觀之評論」或「意見之表達」，則非在規範之列。而
    行為人是否具有主觀不法意圖，須依行為當時之具體情況，
    綜合、客觀判斷之，不可斷章取義，以避免曲解。查，依起
    訴書所載時、地，就被告當時之全部言談為觀察，顯見被告
    並非僅有述說起訴書所載之4句話，業如上述；且通觀被告
    全部言談內容，其目的無非在請求告訴人將房屋的2、3樓借
    給被告之配偶等人居住，並凸顯告訴人不借被告之配偶等人
    入住之不合情理處，其中措詞或非適當，遣詞稍嫌誇張，無
    非係為達借住房屋之目的而已，已難認被告有誹謗告訴人之
    意圖。甚者，該4句話均係在被告向告訴人請求借住房屋，
    告訴人仍舊不願出借之情形下，被告始分別說出該4句話，
    對照該4句話之前後語意，明顯可見被告說該4句話之目的，
    在於向告訴人表示，若告訴人不出借房子給自己的兒子（即
    被告之配偶），會讓人認為告訴人要害死自己遭地下錢莊逼
    債而走投無路的兒子，足認被告上述4句話，目的係要讓告
    訴人評估不借房子之後果，是否會被世人評價為「害死自己
    的兒子」，要屬被告所為價值判斷之用語，為被告「主觀之
    評論」或「意見之表達」，尚非具體事實之指摘，核與刑法
    第310條誹謗罪之成立要件有間。至於公訴人雖以被告曾經
    陳稱要：「我來乎歐巴桑給別人說」等語，然經本院勘驗錄
    音帶結果，並無此內容，併敘明之。
  (五)此外，復查無其他積極之證據，足證被告涉犯公訴人所指上
    開犯罪，衡諸首開法條及判例要旨，自應為被告無罪之諭知
    。
據上論斷，應依刑事訴訟法第301條第1項，判決如主文。
本案經檢察官甲○○到庭執行職務
中　　華　　民　　國　　96　　年　　1　　月　　31　　日
                  刑事第三庭審判長法  官    王福康
                                  法  官    齊  潔
                                  法  官    何怡穎
以上正本證明與原本無異。
對於本件判決如有不服，應於收受送達後10日內，向本院提出上
訴書狀，上訴於臺灣高等法院，並按他造當事人之人數附具繕本
。
中　　華　　民　　國　　96　　年　　1　　月　　31　　日
                                  書記官    鄭梅君
